【裁判字號】    97,消債更,132
【裁判日期】    971106
【裁判案由】    更生事件
【裁判全文】
臺灣基隆地方法院民事裁定           97年度消債更字第132號
債  務  人  甲○○
上列當事人因消費者債務清理事件聲請更生，本院裁定如下：
    主  文
聲請駁回。
聲請費用由聲請人負擔。
    理  由
一、按聲請更生或清算不合程式或不備其他要件者，法院應以裁
    定駁回之，但其情形可以補正者，法院應定期間先命補正；
    債務人不能清償債務或有不能清償之虞者，得依本條例所定
    更生或清算程序，清理其債務，消費者債務清理條例第8條
    、第3條分別定有明文。衡諸債之關係，係以當事人間之信
    賴關係為基礎，為社會經濟組織之重要支柱，故當事人於以
    法律行為追求自己之利益之際，亦應顧及對方之利益，並考
    量債權債務在社會上之作用，本於誠實及信用之原則，行使
    債權及履行債務。是對於已陷入經濟上困境之消費者，若任
    其於惡性循環之債務窘境中生存，將衍生嚴重之社會問題，
    難以維持安定之社會經濟秩序，故為兼顧債權人、債務人雙
    方之利益，對陷於經濟上困境之消費者，乃允其於消費者債
    務清理條例施行後，得選擇以重建型之更生程序或清算型之
    清算程序清理其債務，藉以妥適調整債務人與債權人及其他
    利害關係人間之權利義務關係，保障債權人獲得公平受償，
    並謀求消費者經濟生活之重建復甦機會。故債務人欲以上開
    條例為其所負義務做調整者，自應本於誠信原則之本旨，僅
    在其不能清償債務或有不能清償之虞而使其陷於經濟上之困
    境時始得准許之，以避免其藉此善意之立法而惡意圖謀減免
    債務，致使社會陷於道德之危險，並因此使信用緊縮而造成
    社會經濟之動盪。
二、本件聲請意指略以：聲請人有不能清償債務之虞，於本條例
    施行後，曾以書面向最大債權金融機構請求共同協商債務清
    償方案，惟協商不成立，且其無擔保或無優先權之債務總額
    未逾新臺幣1,200萬元，復未經法院裁定開始清算程序或宣
    告破產云云。
三、經查：(一)聲請人確於本條例施行後，曾以書面向最大債權金
    融機構永豐商業銀行（下稱永豐銀行）請求協商債務清償方
    案，惟協商不成立，此有聲請人所提出之前置協商不成立通
    知書在卷可參，核屬實情，至該前置協商不成立之原因，係
    為聲請人要求折讓債權未為金融機構所接受，亦為該通知書
    上所記載，從而，本件聲請人欲聲請更生，自應有不能清償
    債務或有不能清償之虞，且此情形業使其陷於經濟上之困境
    時，法院始須准之進行更生或清算。(二)聲請人現任職於臺灣
    大哥大股份有限公司，95年總收入為686,772元（稅後所得
    ），平均每月收入為57,231元，96年度總收入為682,332元
    ，平均月收入為56,861，此有聲請人所提出綜合所得稅各類
    所得資料清單在卷可稽; 再參以聲請人提出之薪資單，聲請
    人97年每月薪資亦有近52,100元，顯見聲請人之收入頗豐，
    具相當之資力，是否有不能清償債務之虞，誠有疑慮。(三)聲
    請人固陳每月必要支出為37,096元（不含扶養母親及小孩之
    費用），惟本條例之立法目的，乃在於幫助陷於經濟上困境
    之債務人，得藉由更生或清算程序，走出經濟困境，避免走
    向絕路，實現憲法所保障之生命權，其並非在幫助債務人保
    持其舊有之生活水平，因此在考量所謂之「生活必要性支出
    」，自以維持一般人最低生活水平所需為準。依行政院公佈
    97年臺灣省最低生活費用為9,829元，是以聲請人之必要支
    出應以9,829元為標準（聲請人業以將名下之房屋出售，則
    房屋貸款已不得列入必要支出）。(四)另聲請人稱每月需支出
    11,000元之扶養費予母親，並陳明其無工作能力而有扶養之
    必要，惟聲請人母親名下尚有土地、房屋及田賦等14筆不動
    產，公告現值合計1,584,126元，則其是否已因無資力而陷
    於不能維持生活之情，即有疑慮﹔況其另有扶養義務人高美
    玲，縱高美玲業以出嫁，亦不得因此免除法定扶養義務，是
    縱聲請人母親有不能維持生活而有受扶養之必要，聲請人亦
    僅需分擔二分之一之扶養費，即5,500元。(五)至於聲請人扶
    養兒子之扶養費用，於原聲請狀上僅記載每月支出9,000元
    ，由夫妻平均分擔，故聲請人僅負擔4,500元，然嗣後聲請
    人於陳報狀上改稱每月支出扶養費18,000元，由聲請人分擔
    9,000元，前後差額如此巨大，不禁讓人懷疑聲請人是否有
    刻意浮報支出之嫌，且聲請人就此部分之支出，亦未提出相
    關單據供本院審核，自難認聲請人之言屬實，是本院認仍應
    以聲請人於聲請狀上之記載即4,500元為準。
四、綜上，以聲請人每月收入52,000元，扣除個人最低生活費用
    9,829元及扶養費共10,000元（聲請人之母親5,500元、兒子
    4,500元），尚餘32,271元可供聲請人運用，是聲請人每月
    尚有2至3萬元可供清償債務。參以聲請人現年僅34歲，正值
    壯年，又有固定之工作及收入，所負債務總額為1,483,670
    元，是以聲請人之年齡及收入現況，既能維持生活亦有能力
    清償債務，即與本條例所定「不能清償債務之虞」有所不符
    ，且聲請人在扣除每月可償還2至3萬元及扶養費後，其可支
    配之金額亦在臺灣省最低生活費標準以上甚多，其於清償後
    之情況自尚未陷於經濟上之困境而無得維持生活﹔惟聲請人
    不思以前開自主協商債務清償方案以求與債權人成立協商，
    再參以其與最大債權銀行為前置協商時乃係因「要求折讓債
    權金額未為金融機構所接受」而致不成立，顯足見其一心係
    欲循債務清理之程序以圖脫免債務之責任而無任何清償之誠
    意，則聲請人既無不能清償債務或有不能清償之虞，且其復
    無不能維持生活之情事，依首揭說明，自應駁回其更生之聲
    請。
五、末按前項保全處分，除法院裁定開始更生或清算程序外，其
    期間不得逾六十日；必要時，法院得依利害關係人聲請或依
    職權以裁定延長一次，延長期間不得逾六十日。第一項保全
    處分，法院於駁回更生或清算之聲請或認為必要時，得依利
    害關係人聲請或依職權變更或撤銷之。本院雖前於97年6月
    26日裁定准予為保全處分，然迄今已逾60日，且未依聲請或
    職權裁定延長，則該保全處分之裁定已因期間屆滿而當然失
    其效力，故本院雖依法裁定駁回更生之聲請，已無從依職權
    撤銷業已失效之保全處分，併此敘明。
六、依消費者債務清理條例第8條、第15條及民事訴訟法第95條
    第78條之規定，爰裁定如主文。
中    華    民    國    97    年    11    月    6     日
                  民事庭法    官  徐世禎
以上正本係照原本作成。
如對本裁定抗告，應於本裁定送達後10日內，向本院提出抗告狀
，並繳納抗告費新臺幣1000元。
中    華    民    國    97    年    11    月    6     日
                        書 記 官  周素秋


司法院資訊處製作；財團法人民間司法改革基金會備份。
